臺灣士林地方法院民事判決　　　　　　 94年度重訴字第326號
原　　　告　甲○○
被　　　告　吳姵蒨
　　　　　　　　　　號2樓
訴訟代理人　翁顯杰律師
上列當事人間損害賠償事件，經刑事庭裁定移送本院審理（94年
度重附民字第13號），本院於民國94年12月14日言詞辯論終結，
判決如下：
    主  文
被告應給付原告新台幣柒佰伍拾柒萬肆仟捌佰玖拾元，及自民國
九十二年十月十五日起至清償日止，按週年利率百分之五計算之
利息。
原告其餘之訴駁回。
訴訟費用由被告負擔六分之五，餘由原告負擔。
本判決於原告以新台幣貳佰伍拾貳萬伍仟元供擔保後，得假執行
。
原告其餘假執行之聲請駁回。
    事實及理由
壹、程序方面：
    按訴狀送達後，原告不得將原訴變更或追加他訴，但擴張或
    減縮應受判決事項之聲明者，不在此限，民事訴訟法第255
    條第1 項第3 款定有明文。經查，本件原告起訴時，訴之聲
    明第1 項原為：「被告應給付原告新台幣（以下同）900 萬
    元，及自民國92年10月13日起至清償日止，按週年利率5%計
    算之利息」，嗣於本院94年12月14日言詞辯論期日當庭擴張
    訴之聲明第1 項為：「被告應給付原告900 萬元，及其中
    500 萬元自92年5 月20日起、400 萬元自92年6 月17日起均
    至清償日止，按週年利率5%計算之利息」，揆諸前揭說明，
    應准原告為前述聲明之擴張，合先敘明。
貳、實體方面：
一、本件原告起訴主張：
  (一)被告於92年3 月初向原告誆稱其係「歐那西斯基金會」之台
    灣地區負責人，該基金會係跨國投資集團，投資獲利豐厚，
    會員投資每一單位為300 萬元，5 個月後歸還本金，6 個月
    後獲利100 萬元，1 年後再依獲利情形分予會員紅利，原告
    信以為真，先後於92年5 月20日、同年6 月17日在台北市士
    林區○○○路○ 段191 巷18號5 樓被告住所交付500 萬元、
    400 萬元予被告，被告詐得款項後，陸續花用於購買廠牌
    JAGUAR、車牌號碼8068-DE 之自用小客車等私用上，嗣原告
    發現受騙，要求被告返還款項，被告乃於92年10月14日出售
    上開自用小客車湊得1,591,000 元予原告，另簽立支票數紙
    予原告，惟其中到期日92年10月20日、面額分別為250 萬元
    、2,465,000 元之支票2 紙經提示不獲兌現，爰依侵權行為
    之法律關係，訴請被告賠償原告900 萬元及法定遲延利息等
    語，並聲明：(1)被告應給付原告900 萬元，及其中500 萬元
    自92年5 月20日起、400 萬元自92年6 月17日起均至清償日
    止，按週年利率5%計算之利息。(2)原告願供擔保，請准宣告
    假執行。
  (二)對被告抗辯所為之陳述：
    (1)原告取得本票裁定，經查被告並無財產，因此未聲請強制
      執行。
    (2)被告雖曾返還原告1,591,000 元，惟原告交付900 萬予被
      告時，被告承諾返還1,000 萬元，且上開900 萬元原告本
      用以投資債券，每月獲利36,000元，此部分損失應由被告
      負擔，爰不予扣除。
二、被告則以：原告前因投資海外理財交付被告900 萬元，被告
    亦相對開立面額各500 萬元之本票2 紙交予原告收執，嗣原
    告已主動清償1,591,000 元，餘款尚未清償，原告業已持上
    開本票向法院聲請本票裁定准予強制執行，經本院93年度票
    字第3184號裁定確定在案，原告不得就同一事件再行起訴等
    語置辯，並聲明：原告之訴駁回。
三、兩造不爭執之事實：
  (一)原告先後於92年5 月20日、同年6 月17日交付500 萬元、
    400 萬元予被告。
  (二)被告業已返還原告1,591,000元，餘款尚未返還。
  (三)原告執有被告簽發面額各500 萬元之本票2 紙，屆期提示未
    獲付款，經本院以93年度票字第3184號本票裁定准許強制執
    行。
四、得心證之理由：
    基上兩造不爭執之事實，則本件兩造爭執要旨厥為：(一)原告
    提起本件訴訟是否違反一事不再理？(二)被告收受900 萬元是
    否屬詐欺侵權行為？(三)如原告得請求被告返還，得請求返還
    之金額若干？茲分述如下：
  (一)原告提起本件訴訟是否違反一事不再理？
    按「除別有規定外，確定之終局判決就經裁判之訴訟標的，
    有既判力。」民事訴訟法第400 條第1 項定有明文。復按，
    訴訟法上所謂一事不再理之原則，乃指同一事件已有確定之
    終局判決者而言。其所謂同一事件，必同一當事人就同一法
    律關係而為同一之請求，若此三者有一不同，即不得謂為同
    一事件，自不受確定判決之拘束（最高法院19年上字第278
    號判例要旨參照）。非訟事件法並無類似民事訴訟法第253
    條及第400 條第1 項之規定，亦無得準用之規定，是非訟事
    件，尚不發生所謂一事不再理之問題（最高法院90年度台抗
    字第666 號判決要旨參照）。本票執票人，依票據法第123
    條規定，聲請法院裁定許可對發票強制執行，係屬非訟事件
    ，此項聲請之裁定，及抗告法院之裁定，僅依非訟事件程序
    ，以審查強制執行許可與否，並無確定實體上法律關係存否
    之效力（最高法院57年台抗字第76號判例要旨參照）。經查
    ，原告前執被告簽發面額各500 萬元之本票2 紙，經本院以
    93年度票字第3184號本票裁定准許強制執行，固有上開本票
    裁定附卷可稽（參見本院94年度重附民字第13號民事卷宗第
    12頁至第13頁），惟原告依非訟事件取得之本票裁定並無實
    體上既判力，且原告並未持上開執行名義聲請強制執行，其
    裁定內容之實體權利並未實現，此為兩造所不爭執，則原告
    再依侵權行為之法律關係提起本件訴訟，尚無違反一事不再
    理之問題，被告此部分抗辯容有誤會。
  (二)被告收受900 萬元是否屬詐欺侵權行為？
    原告主張其受被告詐騙，先後於92年5 月20日、同年6 月17
    日交付500 萬元、400 萬元予被告等語，被告固不否認於上
    開時間收受900 萬元，惟辯稱係基於投資關係收受款項云云
    。經查：被告以「歐那西斯基金會」之名義，陸續向原告、
    訴外人蔡紫辰、周明智等人收取投資款之事實，業據訴外人
    蔡紫辰於刑事案件證稱：「92年1 月份吳姵蒨要我投資新台
    幣60萬元予所謂歐那西斯基金會，每個月可獲得新台幣10萬
    元……一直到92年6 月份我和甲○○及周明智查證後才發現
    根本沒有所請歐那西斯基金會」、（參見台灣士林地方法院
    檢察署93年度偵字第2605號偵查卷宗第13頁至第14頁）、訴
    外人周明智證稱：「92年3 月中旬因朋友蔡紫辰介紹與吳姵
    蒨認識，吳姵蒨即要我投資所謂歐那西斯基金會，聲請該基
    金會在海外要捐助中產階級，只要一個單位新台幣300 萬元
    ，即可於1 年後拿回新台幣1,600 萬元，同時名額有限，聲
    稱與李前總統登輝先生弟弟熟識，黨政軍關係良好，又與劉
    泰英先生一起經營招待所……吳女在到期前3 天針對該張到
    期本票來電再次詐騙我，聲稱該本票到期後如不領現金再直
    接投資可於1 年內拿回新台幣3,500 萬元報酬，我此時就深
    覺有詐，並不同意，1 小時後打電話給吳女要求如期給付，
    吳女即謊稱該項再投資已報給公司不得改變，我即質詢公司
    名稱及負責人，我並要求與公司連絡，吳女含糊以對，只說
    一位綽號阿嬌之女子」等語（偵查卷宗第18頁至第20頁），
    核與原告主張大致相符，且被告先於警訊時供稱：「沒有所
    謂投資歐那西斯基金會等情事」（參見上開偵查卷第4 頁）
    ，嗣台灣士林地方法院檢察署93年3 月22日偵訊時供稱：「
    我是收到告訴人（即原告）900 萬元，錢投資歐那西斯基金
    會，我錢是交給一個香港人賴明德……我在7 月份中旬在我
    家交給賴明德，當時沒有人在場」（參見上開偵查卷宗第50
    頁至第51頁），又於93年6 月4 日偵查時改稱：「在7 月中
    旬，我將錢放在袋子裡，裡面有900 萬，到國父紀念館的廣
    場，靠近仁愛路的路邊，交給賴明德」（參見上開偵查卷宗
    第88頁）、「沒有阿嬌這人，是賴明德教我說有些人物，若
    我的朋友一直問，會員還有誰，就提說有阿嬌」、「（陽明
    山的辦公室及司機）那也是賴明德教我的」，復於93年11月
    26日偵訊時供稱：「當時甲○○交給我的錢，二筆都還沒給
    賴明德，我放在衣櫃，我在8 月份一起交給賴明德」云云，
    被告始終未能提出賴明德之確切年籍資料，且針對交付金錢
    予賴明德之時間、地點前後供述不一，復未能敘明其收取之
    款項究竟用以從事何等投資，其所言實難憑信，況被告自承
    其虛構會員、陽明山辦公室、司機等情節，製造該投資集團
    極具規模之假象，足認係以故意行為，使原告陷於錯誤交付
    財物而受有損害，其所為符合侵權行為之要件甚明。本院94
    年度易字第473 號刑事判決亦同此認定。
  (三)如原告得請求被告返還，得請求返還之金額若干？
    按「因故意、過失不法侵害他人之權利者，負損害賠償責任
    。」「負損害賠償責任者，除法律另有規定或契約另有訂定
    外，應回復他方損害發生前之原狀。因回復原狀而應給付金
    錢者，自損害發生時起，加給利息。」「遲延之債務，以支
    付金錢為標的者，債權人得請求依法定利率計算之遲延利息
    。」「清償人所提出之給付，應先抵充費用，次充利息，次
    充原本」民法第184 條第1 項前段、第213 條第1 項、第
    233 條第1 項前段、第2 項、第323 條前段分別定有明文。
    經查：
    (1)本件被告分別於92年5 月20日、同年6 月17日向原告詐取
      500 萬元、400 萬元之事實既經認定，已如前述，原告自
      得依前揭規定，請求被告賠償900 萬元，及其中500 萬元
      自92年5 月21日起、400 萬元自92年6 月18日起至清償日
      止，按週年利率5%計算之法定遲延利息。惟因被告前於92
      年10月14日返還1,591,000 元予原告，此為兩造所不爭執
      ，被告提出之給付不足清償全部債務，依上開規定，應先
      抵充清償日以前之利息共計165,890 元、餘款1,425,110
      元再充原本，結算後被告尚應給付原告7,574,890 元，及
      自92年10月15日起至清償日止之法定遲延利息，計算式如
      下：
      抵充500 萬元自92年5 月21日起至同年10月14日止共計
        147 日之利息：5,000,000 ｘ5%ｘ147/365=100,685 元
        （元以下4 捨5 入）
      抵充400 萬元自92年6 月18日起至同年10月14日止共計
        119 日之利息：4,000,000 ｘ5%ｘ119/365=65,205（元
        以下4 捨5 入）
      得抵充本金之數額：1,591,000-100,685-65,205=
        1,425,110
      抵充後本金賸餘：9,000,000-1,425,110=7,574,890
    (2)原告雖主張被告曾允諾給付1,000 萬元，故不必將被告已
      返還之金額扣除云云。惟查，原告受被告詐騙而交付金錢
      ，兩造間並無實際存在之投資契約關係，縱被告允諾給付
      原告1,000 萬元，亦屬詐欺侵權行為，依前揭法條規定，
      被告僅需回復原告損害發生前之原狀及法定遲延利息，而
      無依不存在之契約給付原告1,000 萬元之理。至原告主張
      其原將900 萬元用以投資債券，每月獲利36,000元云云，
      未據其舉證以實其說，縱令屬實，惟本院計算原告所受損
      害，已加計週年利率5%之法定遲延利息，高於原告陳稱之
      所失利益即週年利率4.8%（計算式：36,000ｘ12/9,000,
      000=0.048） ，原告自無重覆請求之餘地，附此敘明。
五、從而，原告依侵權行為法律關係，請求被告賠償7,574,890
    元，及自92年10月15日起至清償日止，按週年利率5%計算之
    法定遲延利息，為有理由，應予准許。至原告逾上開金額之
    請求，為無理由，應予駁回。
六、本件原告陳明願供擔保聲請宣告假執行，經核原告勝訴部分
    ，於法要無不合，爰酌定相當金額准許之。至原告其餘假執
    行之聲請，因訴之駁回而失所依據，不予准許。
七、本件判決基礎已臻明確，兩造其餘攻防方法及訴訟資料經本
    院審酌後，核與判決不生影響，無逐一論駁之必要，併此敘
    明。
八、據上論結，原告之訴為一部有理由、一部無理由，依民事訴
    訟法第79條、第390 條第2 項判決如主文。
中　　華　　民　　國　　94　　年　　12　　月　　28　　日
                  民事第二庭  法  官  陳玉曆
以上正本證明與原本無異。
如對本判決上訴須於判決送達後20日內向本院提出上訴狀。
中　　華　　民　　國　　95　　年　　 1　　月　　3 　　日
                              書記官  蔡雨呈
